臺灣高等法院刑事裁定
111年度抗字第776號
抗  告  人  
即  受刑人  莊方毓





上列抗告人即受刑人因聲請撤銷緩刑案件，不服臺灣新北地方法
院110年度撤緩字第257號，中華民國111年4月14日裁定，提起抗
告，本院裁定如下：
    主  文
抗告駁回。
    理  由
一、原裁定意旨略以：
(一)抗告人即受刑人莊方毓(下稱受刑人)因犯詐欺案件，經臺灣
    臺北地方法院於109年6月9日以109年度審訴字第241號各判
    處有期徒刑1年1月、1年，應執行有期徒刑1年3月，緩刑3年
    ，上訴本院以109年度上訴字第3339號撤銷原判決，改判各
    處有期徒刑1年1月、1年，應執行有期徒刑1年3月，同時諭
    知緩刑3年，並於110年1月19日確定，緩刑期間自110年1月1
    9日起至113年1月18日止(下稱甲案)；又受刑人於緩刑期前
    之109年9月15日前某日，因故意犯幫助詐欺取財罪，經原審
    法院以110年度簡字第2679號判處有期徒刑5月，於110年8月
    31日確定(下稱乙案)等情，有各該案件刑事判決、刑事簡易
    判決、本院被告前案紀錄表各1份在卷可佐，顯見受刑人確
    有於緩刑期前故意犯他罪，而在緩刑期內受有期徒刑之宣告
    確定，已合於刑法第75條之1第1項第1款得撤銷緩刑之事由
    。
(二)審酌受刑人甲案之犯罪事實係於108年12月30日參與詐欺集
    團，擔任車手之角色，負責依照指示領取內含提款卡之包裹
    、復持卡提領被害人遭詐騙款項，後再將領得款項交給詐欺
    集團內擔任「收水」之其他成員；乙案之犯罪事實則係於10
    9年9月15日前某日，將其所申辦之華南商業銀行、中華郵政
    股份有限公司帳戶之提款卡及密碼，交予詐欺集團使用，甲
    、乙兩案罪質相同，僅為詐欺罪之共同正犯或幫助犯之差別
    而已，且受刑人甲案係經檢察官於109年2月11日提起公訴，
    由臺灣臺北地方法院於109年6月9日判決，是受刑人於甲案
    之偵查及審理過程中，應已知悉此等詐欺集團之詐騙手段，
    必先取得供被害人匯款之人頭帳戶後，再由俗稱「車手」之
    人負責提領被害人遭詐騙之款項後，繳回詐欺集團上游，並
    從中朋分不法利益之犯罪流程，然受刑人在乙案中，竟仍於
    109年9月15日前某日，將其所申辦之上開帳戶提供予詐欺集
    團使用，則受刑人於前案緩刑前，竟再故意犯後案之詐欺行
    為，其主觀犯意所顯現之惡性及反社會性核屬重大，且其並
    未因在甲案第一審法院宣判時，受有緩刑之寬典而有所警惕
    、改過自新，已無從再期待受刑人將會恪遵法令規定，足認
    原宣告之緩刑難收其預期效果，而有執行刑罰之必要。從而
    ，聲請人聲請撤銷受刑人緩刑之宣告，為有理由，應予准許
    等語。
二、抗告意旨略以：
(一)本案中，不論於檢察官聲請撤銷緩刑前，抑或是原裁定審理
    過程中，均未傳喚受刑人到庭表示意見，依本院110年抗字
    第228號裁定見解，檢察官聲請意旨謂對受刑人宣告的緩刑
    有難收其預期效果，而有執行刑罰必要等語，卻未能給予受
    刑人有事前陳述的機會。原裁定程序上亦同未予受刑人陳述
    意見的機會，致有害及憲法保障的聽審權，且進而導致欠闕
    裁量因素，而只能形式上即認定受刑人有執行刑罰之必要，
    存有如上開裁定指出不論程序或實體上未洽之處，自應由本
    院撤銷原裁定。故依上開司法實務見解，原裁定即逕為撤銷
    緩刑之裁定，實已嚴重侵害受刑人所受憲法保障之正當法律
    程序，亦即違反其聽審權，核屬重大瑕疵之裁定，應予撤銷
    。
(二)再者，固然受刑人於緩刑前係犯他罪，然詳查，該他罪係認
    定受刑人成立幫助詐欺取財罪之幫助犯，而其主觀上乃具有
    未必故意，而非惡性重大之直接故意，又事實上，受刑人當
    時確實係為了申辦貸款，以供家計之用(因受刑人之父親需
    支付植牙費用，約新台幣〈下同〉70萬元)，才會為詐騙集團
    所利用，其情節實非重大，原裁定未審酌此情，逕予撤銷緩
    刑決定，殊為不當云云。
三、按刑法第75條之1各款規定，受緩刑之宣告而有相關情形之
    一，足認原宣告之緩刑難收其預期效果，而有執行刑罰之必
    要者，得撤銷其宣告。該條採用「裁量撤銷主義」，賦予法
    院撤銷與否之權限，特於第1項規定實質要件為「足認原宣
    告之緩刑難收其預期效果，而有執行刑罰之必要」，供作審
    認之標準。亦即於上揭「得」撤銷緩刑之情形，法官應依職
    權本於合目的性之裁量，妥適審酌被告所犯前後數罪間，關
    於法益侵害之性質、再犯之原因、違反法規範之情節是否重
    大、被告主觀犯意所顯現之惡性，及其反社會性等情，是否
    已使前案原為促使惡性輕微之被告或偶發犯、初犯改過自新
    而宣告之緩刑，已難收其預期之效果，而確有執行刑罰之必
    要，此與刑法第75條第1項所定2款要件有一具備，即毋庸再
    行審酌其他情狀，應逕予撤銷緩刑之情形不同。是以，法官
    應依職權本於合目的性之裁量，就具體個案審酌有無基於特
    別預防考量，而有必要使該受刑人先前受緩刑宣告之徒刑入
    監執行之具體情狀(參照釋字第796號解釋文)，並妥適審酌
    被告所犯前後數罪間，關於法益侵害之性質、再犯之原因、
    違反法規範之情節是否重大、被告主觀犯意所顯現之惡性及
    其反社會性等情，是否已使前案原為促使惡性輕微之被告或
    偶發犯、初犯改過自新而宣告之緩刑，已難收其預期之效果
    ，而確有執行刑罰之必要。
四、本院查：
(一)審酌受刑人前案係犯三人以上共同詐欺取財罪(共2罪，被害
    人2位，所屬詐欺集團詐騙所得合計2萬2160元)，後案係犯
    幫助詐欺取財罪(被害人3位，該詐欺集團詐騙所得合計20萬
    9938元)，罪名有所不同，然均屬刑法規範之財產犯罪，所
    保護者均係避免人民財產之危害，受刑人於甲案犯三人以上
    共同詐欺取財犯行，經法院為緩刑宣告後，應知詐欺對社會
    財貨秩序、正常經濟交易安全及人民財產權侵害非淺，易造
    成受害者財產損害或衍生相關社會問題，竟不知有所警惕而
    謹慎行事，澈底斷除犯罪意念，且後案係故意犯(間接故意
    與直接故意，同屬故意犯)，且後案之犯罪態樣(交付金融帳
    戶與密碼)與甲案之詐欺犯行所常見並為其中一環(使用人頭
    帳戶)，而為受刑人於甲案犯行後所能預見之犯罪手法，並
    非一時不慎偶蹈法網。自堪認受刑人恪遵法令之自我約制能
    力明顯欠缺，無從預期未來將恪遵相關法令規定，是前案所
    諭知之緩刑宣告難收其預期效果，是原裁定准許檢察官撤銷
    緩刑宣告之聲請，諭知受刑人緩刑撤銷等旨，經核其裁量權
    之行使與法並無不合。
(二)被告聽審權屬於憲法第16條保障人民訴訟權之一(司法院釋
    字第482號解釋參照)，其內涵包括資訊請求權(請求獲得充
    分訴訟資訊)、表達請求權(請求到場陳述或辯明訴訟上意見
    )、注意請求權(請求注意被告陳述及表達)等等，但並非不
    得以法律為合理、正當規劃或限制，例如：某些案件類型，
    審理法院不經言詞辯論、陳述(即不需當事人到場辯論、陳
    述)，即得逕為裁判。具體以言，諸如：刑事訴訟法第222條
    第1項(即裁定，除因當庭之聲明而為之者，應經訴訟關係人
    之言詞陳述外，均以書面審理，專據案卷之訴訟資料予以裁
    定)、第302條至第304條(即免訴、不受理及管轄錯誤判決)
    、第444條(即非常上訴判決)、第449條(即簡易程序判決)、
    第455條之4第2項(即協商判決)等等，即為適例，此乃立法
    機關自由形成的範疇，要屬「立法裁量」權限，並未違反人
    民訴訟權的保障，與憲法尚無牴觸(最高法院107年度台抗字
    第447號裁定意旨參照)。申言之，裁定因當庭之聲明而為之
    者，應經訴訟關係人言詞陳述；又裁定作成前，如有必要，
    得調查事實，為刑事訴訟法第222條所明定。是裁定與判決
    不同，以不經言詞陳述為原則，除有刑事訴訟法第10章被告
    羈押或相關之規定外，係採書面審理，不以被告到庭陳述意
    見為必要(最高法院102年度台抗字第368號裁定意旨參照)。
    本件聲請撤銷緩刑之裁定，既係執行檢察官以書面向法院提
    出聲請，而非當庭聲明，亦非屬刑事訴訟法第10章被告羈押
    等須經法官訊問之程序，是原審法院為裁定時，若認有必要
    時，固可調查證據或再行傳喚受刑人到庭陳述意見，然是否
    調查證據或再行傳喚受刑人為原審法院職權之行使，並非法
    定必須之程序，揆諸前揭說明，原審裁定認本件事證已明，
    於上開撤銷緩刑宣告裁定前，未再傳喚受刑人到庭陳述意見
    暨調查證據，亦難謂有何違反正當法律程序或侵害聽審權之
    情形。況受刑人亦已提出刑事抗告理由狀以書面詳述其意見
    ，本院審酌其意見及依卷內事證所示，認原裁定核無錯誤或
    不當，自無再另行傳喚受刑人到庭說明之必要。故，抗告意
    旨指摘原審裁定過程中，未傳喚受刑人到庭表示意見，援引
    本院110年抗字第228號裁定見解，主張本院應逕為撤銷緩刑
    之裁定云云，因本院已依抗告理由審酌抗告人之意見，其意
    見表述權之權利已受保障，揆諸前揭說明，此部分抗告意旨
    ，自非得據為撤銷原裁定之理由。抗告意旨亦指摘檢察官撤
    銷緩刑前，未傳喚受刑人到庭表示意見云云，惟刑事法律並
    無檢察官應通知受刑人到場陳述意見之規範，是以檢察官依
    卷內相關事證資料，認受刑人於緩刑期前另犯幫助詐欺取財
    罪，足認受刑人不知悔悟自新，原宣告之緩刑難收其預期效
    果，有執行刑罰必要之具體事證已臻明確，而未傳喚受刑人
    到庭陳述意見，難謂有何違反正當法律程序或侵害聽審權之
    情形可言，亦非得恣意指為違法。
(三)觀諸乙案，原審法院110年度簡字第2679號刑事簡易判決及
    本院被告前案紀錄表所載，受刑人確係於緩刑期前，有不確
    定故意而犯詐欺取財之罪(檢察官聲請簡易判決處刑書)，並
    經原審法院判處有期徒刑5月確定在案。則依上開規定，其
    所為已符合「緩刑前因故意犯他罪，而在緩刑期內受6月以
    下有期徒刑、拘役或罰金之宣告確定者」法定要件。又近年
    來詐欺集團大量利用人頭帳戶作為收取詐騙所得款項之工具
    ，此經媒體廣為披露，並經相關單位宣導多時，且受刑人為
    成年人，非無社會經驗，應知悉上情，將其所申辦之前揭帳
    戶之提款卡及密碼交付予毫無所悉之人士使用，而受刑人因
    犯甲案犯行之故，於犯乙案時，對於乙案之犯罪手法已能明
    白而有犯罪認識，可見受刑人再犯手法類似之案件，其主觀
    上具有特別之惡性，足認原宣告之緩刑對受刑人顯難收預期
    之效果，而有執行刑罰之必要。原裁定因之認受刑人合於刑
    法第75條之1第1項第1款所規定之情形，依法撤銷其前所受
    緩刑之宣告，揆諸前揭法律之規定，尚無違誤。受刑人抗告
    意旨仍執陳詞，指稱受刑人於乙案主觀上僅是未必故意，而
    非惡性重大云云，顯非可取。至於抗告意旨稱受刑人當時確
    實係為了申辦貸款，以供家計之用(因受刑人之父親需支付
    植牙費用，約70萬元)，才會為詐騙集團所利用等情，惟受
    刑人此部分之經濟困乏，誠難認此與其犯下乙案有何必然關
    連，核與受刑人應否撤銷緩刑之宣告無關，附此敘明。
五、綜上所述，原裁定認檢察官之聲請為有理由，而撤銷受刑人
    緩刑宣告，其裁量權之行使並無不當，亦無違背比例原則，
    基於特別預防考量亦有必要，核與刑法第75條之1第1項第1
    款之規定相符。本件抗告為無理由，應予駁回。
據上論結，應依刑事訴訟法第412條裁定如主文。　　　　　　
中　　華　　民　　國　　111 　年　　6 　　月　　 6　　日
                  刑事第十三庭  審判長法　官　洪于智
                                      法　官　黃玉婷
                                      法　官　黃惠敏
以上正本證明與原本無異。
不得再抗告。
                                      書記官　吳錫欽
中　　華　　民　　國　　111 　年　　6 　　月　　6 　　日